【裁判字號】    92,上易,159
【裁判日期】    920722
【裁判案由】    損害賠償
【裁判全文】
臺灣高等法院臺中分院民事判決      九十二年度上易字第一五九號
      上  訴  人  台灣銀行台中工業區分行
      法定代理人  乙○○
      被  上訴人  甲○○
右當事人間損害賠償事件，上訴人對於中華民國九十二年二月二十七日臺灣台中地方
法院第一審判決（九十一年度訴字第三四五七號），提起上訴，本院判決如左：
      主      文
上訴駁回。
第二審訴訟費用由上訴人負擔。
      事實及理由
一、被上訴人主張：訴外人何榮傑與伊本為夫妻，於民國（下同）八十五年十二月十
    九日協議離婚，，並協議在婚姻關係存續中原為共有，以伊名義存置於上訴人銀
    行第Ｄ種第０七五一號保管箱之珠寶一批，應歸伊所有。嗣何榮傑竟於八十六年
    一月二十日上午十時三十分許，明知伊已變更上開保管箱之印鑑及鑰匙，竟盜用
    伊所有而置於台中市○○路三十五號大雅安養院住處房間內，即八十五年九月二
    十四日以前有效之原留存保管箱印鑑及變更後新保管箱鑰匙，至上訴人處盜用伊
    印章，偽造填具前開保管箱開箱紀錄卡，持交上訴人之員工林月娥，因林月娥有
    重大疏失未注意前開印鑑係已失效之印章，准讓何榮傑進入取走系爭珠寶，致生
    損害於伊，系爭珠寶之價值粗估約有新台幣（下同）八百二十六萬八千元，但伊
    為考量舉證不易，故以何榮傑於台灣台中地方法院檢察署八十七年度偵續字第二
    一七號案件受訊問時，供稱系爭珠寶值三百萬元金額之半數，即一百五十萬元為
    受害金額，依兩造所訂保管箱出租契約之法律關係，上訴人自應賠償伊之上開損
    害等情，爰依保管箱出租契約之法律關係，提起本件訴訟，求為命上訴人給付伊
    一百五十萬元，並自損害發生翌日即八十六年一月二十一日起加計法定遲延利息
    之判決。
二、上訴人則以：被上訴人前於伊銀行開立保管箱，並於八十六年一月二十日遭何榮
    傑以被上訴人於八十五年九月二十四日前留存之舊印鑑，開啟系爭保管箱。惟何
    榮傑自被上訴人開立保管箱以來，長期代理被上訴人使用系爭保管箱，且被上訴
    人變更印鑑時，僅表明其印鑑遺失，並未表明其已停止何榮傑之使用權，致使伊
    誤信何榮傑仍有代理權，故被上訴人仍應負授權人之責。況被上訴人並無法明確
    指出其存放於系爭保管箱係何物，且提出所受損害之具體資料，而何榮傑在警訊
    之初及被上訴人在伊職員徐瑞卿前均曾承認箱內珠寶價值一百多萬元，縱放入之
    時，值六、七百萬元之多，但何榮傑曾開箱三十九次之多，應已逐次取出，於八
    十六年一月二十日一次取出之價值，應無三百萬元之多。且該珠寶既原屬被上訴
    人與何榮傑之夫妻共有財產，何榮傑自有一半之權利，被上訴人自不能代位其請
    求。再者，被上訴人既與何榮傑共營珠寶生意，通常會有保險，被上訴人如已受
    保險理賠或經何榮傑賠償給付，均應扣除。本件被上訴人未妥善保管鑰匙及舊印
    鑑，致珠寶遭取走，致生損害，被上訴人亦與有過失等語，資為抗辯。
三、原審法院斟酌兩造之主張及攻擊防禦方法之結果，認被上訴人之主張為有理由，
    為其全部勝訴之判決。上訴人不服，提起上訴，求為判決：(一)原判決廢棄。；(二)
    被上訴人在原審之訴及假執行之聲請均駁回；(三)第一、二審訴訟費用均由被上訴
    人負擔。被上訴人則答辯聲明求為判決駁回上訴人之上訴。
四、查被上訴人主張前於上訴人銀行開設保管箱，並於八十五年九月二十四日更換留
    存印鑑，詎訴外人何榮傑竟於八十六年一月二十日上午十時三十分許，至被上訴
    人位於台中市○○路三十五號大雅安養院之住處竊取已失效之原留存印鑑及鑰匙
    ，並至上訴人處持交上訴人員工，開啟系爭保管箱而取走珠寶一批等事實，業據
    提出保管箱租用約定書、保管箱舊印鑑卡、印鑑更換申請書、保管箱新印鑑卡、
    開箱紀錄卡、本院八十八年度上訴字一七三七號刑事判決書及最高法院九十一年
    度台上字二二五四號刑事判決書等件為證，上訴人就被上訴人向其承租保管箱及
    何榮傑持舊有留存保管箱印鑑及變更後新保管箱鑰匙開啟保險箱之事實，復不爭
    執。經本院調閱台灣台中地方法院檢察署八十七年度偵續字第二一七號、台灣台
    中地方法院八十八年度訴字第四二一號、本院八十八年度上訴字一七三七號及最
    高法院九十一年度台上字二二五四號偽造文書、竊盜等刑事卷宗，查明屬實。是
    何榮傑竊取被上訴人已失效之原留存印鑑及鑰匙，至上訴人處開啟系爭保管箱，
    並取走珠寶一批等事實，應堪信為真實。
五、按所謂保管箱契約，即一方支付費用，他方（通常為銀行等金融機構）提供保管
    箱空間供顧客存放物品之契約。本件兩造所訂立之保管箱租用約定書，核其內容
    即為此所稱之保管箱契約無疑。又關於銀行保管箱出租實務上之運作，關啟保管
    箱之鑰匙，除正鑰匙及副鑰匙各乙把外，另有一把總鑰匙由銀行持有，當銀行與
    顧客成立保管箱契約時，銀行即將正、副鑰匙提交顧客，再由顧客會同銀行將副
    鑰匙以原留印鑑加封後，交由銀行保管（參見兩造約定書第四條約定）。保管箱
    在構造上有二重之封鎖，須用正鑰匙及總鑰匙方能開啟，顧客擬開啟保管箱時，
    須於銀行所定之開箱紀錄卡上押蓋原留印鑑後，將紀錄卡提出於銀行，銀行以原
    留印鑑比對紀錄卡上之印文，確認相符後（參見約定書第六條約定），銀行使用
    總鑰匙開啟保管箱室之門檻，由客戶在銀行內指定場所，用正鑰匙開啟保管箱，
    取放物品。是銀行在保管箱契約下所負之義務，即需提供安全無虞之保管箱空間
    供顧客存放財物，並應就開箱手續及印鑑之核對等事項，負善良管理人之注意義
    務。被上訴人主張其於八十五年九月二十四日申請變更保管箱之印鑑及鑰匙，嗣
    後未曾容許何榮傑開啟保管箱，況何榮傑未持正確印鑑及鑰匙者，上訴人依據保
    管箱契約不應容許其開箱取物等語。上訴人辯稱稱何榮傑自被上訴人開立保管箱
    以來，長期代理被上訴人使用系爭保管箱，而被上訴人變更印鑑時，僅表明其印
    鑑遺失，並未表明其已停止何榮傑之使用權，致伊誤信何榮傑仍有代理權，故被
    上訴人仍應負授權人之責云云。是本院自應審究上訴人允許何榮傑開啟系爭保管
    箱，是否違背其依保管箱租用契約所應盡之善良管理人注意義務？經查：
  (一)被上訴人既於八十五年九月二十四日更換留存印鑑，何榮傑至其住處竊取舊有留
    存印鑑及變更後之新鑰匙，至上訴人處開啟系爭保管箱，因上訴人職員過失，疏
    未注意其持已失效之印鑑，准讓何榮傑開啟系爭保管箱，並取走珠寶一批等事實
    ，已如前述。衡諸常情，倘被上訴人同意何榮傑開啟系爭保管箱而取走珠寶，自
    應交付新印鑑及鑰匙與何榮傑，使何榮傑依據保管箱契約之約定，順利開啟保管
    箱。足見被上訴人並未授權何榮傑或交付印鑑、鑰匙與何榮傑，讓其至上訴人處
    開啟系爭保管箱。否則何榮傑何須至被上訴人處竊取舊有留存印鑑及系爭保管箱
    之鑰匙。況被上訴人亦曾告知何榮傑系爭保管箱之印鑑已有變更之情事（參見本
    院八十八年度上訴字一七三七號刑事卷宗第六十五頁）。如被上訴人已同意何榮
    傑開啟系爭保管箱，何榮傑自應向被上訴人索取新印鑑，何以持舊印鑑至上訴人
    處開啟系爭保管箱，益徵被上訴人未同意何榮傑開啟管保箱甚明。
  (二)縱使何榮傑自被上訴人開立系爭保管箱迄其變更印鑑之前，有長期使用系爭保管
    箱之事實，亦必須何榮傑持約定之登記印鑑開啟保管箱，始得代理被上訴人開啟
    保管箱或使用保管箱，嗣被上訴人已變更印鑑在案，何榮傑持舊印鑑開箱，難認
    其有代理之外觀及要件，更遑論被上訴人有授與使用保管箱之權，因系爭保管箱
    為被上訴人所租用，其是否變更印鑑，此為其之權限，是其變更印鑑時，自毋庸
    表明何榮傑有無使用權。故上訴人抗辯稱被上訴人變更印鑑時，僅表明其印鑑遺
    失，並未表明其已停止何榮傑之使用權，致使上訴人誤信何榮傑仍有代理被上訴
    人之開啟系爭保管箱之權利云云，於法無據。上訴人未按保管箱契約之約定，讓
    何榮傑持失效之印鑑開箱，應有債務不履行之情事。
  (三)按債務人之代理人或使用人，關於債之履行有故意或過失時，債務人應與自己之
    故意或過失負同一責任，民法第二百二十四條定有明文。本院以肉眼觀之被上訴
    人留存於上訴人處之新、舊之印鑑，參諸兩者之大小、粗細及字樣等項目逐一比
    對，即可判知顯不相同，此有被上訴人提出舊印鑑卡、印鑑更換申請書及新印鑑
    卡附卷可憑。上訴人職員未以肉眼察覺，兩者並非同一印鑑，是上訴人職員違反
    其應盡之善良管理人之注意義務情節已明，導致何榮傑開啟被上訴人之保管箱，
    取走置於其中之系爭珠寶，造成被上訴人受有財產上之損害。上訴人職員為其之
    使用人或代理人，揆諸前揭法條規定，上訴人應負過失責任，是被告違反保管箱
    租用契約，而有債務不履行之可歸責事由，應負損害賠償責任，堪可認定。
六、按當事人已證明受有損害而不能證明其數額或證明顯有重大困難者，法院應審酌
    一切情況，依所得心證定其數額，民事訴訟法第二百二十二條第二項前段定有明
    文。被上訴人主張因珠寶買賣有其議價之空間，是較難精確計算出客觀之價值，
    加上何榮傑取走之珠寶件數甚多，其又拒絕列出明細表，致使伊僅能依其記憶所
    及，估算其價值，進而據此提出系爭珠寶之明細表等語。上訴人則以被上訴人並
    無法明確指出其存放於系爭保管箱係何物，並提出所受損害之具體資料云云。被
    上訴人因上訴人未盡保管箱保管之責，導致何榮傑自保管箱取走珠寶一批，是本
    院自應審酌相關事證，以認定系爭珠寶之價值為若干，作為上訴人應賠償被上訴
    人之數額。經查：
  (一)何榮傑前於台灣台中地方法院檢察署因八十七年度偵續字第二一七號件案受訊問
    時，曾供稱系爭珠寶約值三百萬元等語（參見該偵查卷宗第十九頁）。另證人詹
    碧容亦於本院八十八年度上訴字第一七三七號案件作證陳稱：告訴人（即本件被
    上訴人）及被告（即何榮傑）曾告訴其該些珠寶值六、七百萬元，店內結束營業
    講的，珠寶係渠等共有等語（參見該刑事卷宗第一百五十三頁）。自上揭刑事被
    告及證人之陳述，大致可知何榮傑自保管箱取走之系爭珠寶，約三百萬元至七百
    萬元之間。雖訴外人何榮傑於警訊之初曾供稱該珠寶之價值為一百多萬元，但其
    隨後於歷次偵審中，均不諱言該批珠寶之價值達三百萬元，此乃攸關其刑責之輕
    重，其殊無浮濫計算以少報多，以加重其刑責之理，是其嗣後在偵審中所供自屬
    可信，又被上訴人否認其在上訴人之職員徐瑞卿面前承認該批珠寶僅值一百多萬
    元，上訴人以上開二項理由認該批珠寶應只值一百多萬元，尚屬無據。再者，訴
    外人何榮傑在被上訴人變更印鑑之前，雖曾開啟該保管箱三十九次之多，可能有
    取出部分珠寶之事實，惟其於刑事案件偵審中所供，乃就其於八十六年一月二十
    日一次取出之珠寶價值而為計算，並不包括以前已取出者在內，上訴人以其以前
    曾開箱，而認珠寶應已取出一部分，與本件價值之計算尚屬無涉，此項主張為無
    理由。
  (二)因兩造各執乙詞，本院雖已盡調查能事亦無法確定珠寶之數量及價值，惟自上揭
    偵查及刑事卷宗可知，被上訴人及何榮傑前基於夫妻關係共同經營珠寶店，其等
    於結束營業後，將系爭珠寶存於保管箱，基於何榮傑為刑事被告，其低報其所竊
    取之珠寶價值，以求減輕刑事責任及刑期，乃人之常情。參諸被上訴人提出之珠
    寶明細表所列之品名、數額及金額，其價值約有八百餘萬元。是本院斟酌上述情
    況，認被上訴人主張系爭珠寶至少有三百萬元以上價值，而被上訴人以三百萬元
    之半數，即一百五十萬元作為損害額，應屬合理。
七、按負損害賠償責任者，除法律另有規定或契約另有訂定外，應回復他方損害發生
    前之原狀。因回復原狀而應給付金錢者，自損害發生時起，加給利息，民法第二
    百十三條第一、二項分別定有明文。綜上所陳，上訴人違反兩造簽訂之保管箱租
    用契約，而有債務不履行之可歸責事由，應負損害賠償責任，被上訴人依據保管
    箱租用契約之法律關係，請求上訴人應給付一百五十萬元及自損害發生之翌日即
    八十六年一月二十一日起，至清償日止，按年息百分之五計算之利息，即無不合
    ，應予准許。
八、按請求權，因十五年間不行使而消滅，但法律所定期間較短者，依其規定。又因
    侵權行為所生之損害賠償請求權，自請求權人知有損害及賠償義務人時起，二年
    間不行使而消滅。自有侵權行為時起，逾十年者亦同，消滅時效，自請求權可行
    使時起算。民法第一百二十五條、第一百九十七條及第一百二十八條前段分別定
    有明文。上訴人雖抗辯本件損害係發生於八十六年一月二十日，距被上訴人起訴
    之日期即九十一年十月十五日，顯已逾二年之時效期間，被上訴人已無權再向被
    上訴人請求云云。惟縱使屬實，僅要被上訴人不得以侵權行為之法律關係向上訴
    人請求損害賠償。然本件被上訴人係以上訴人違反兩造間所定之保管箱租用約定
    書，依據契約關係向上訴人請求債務不履行之損害賠償，依據前開規定，其請求
    權時效期間應為十五年，自八十六年一月二十日起迄今，尚未罹於時效，是上訴
    人上開抗辯，自屬無據。
九、上訴人另辯稱：(一)置於本件保管箱內經何榮傑取走之珠寶，為被上訴人與何榮傑
    所共有，已為何榮傑所犯偽造文書乙罪之刑事確定判決所是認，是被上訴人關於
    何榮傑共有之其中半數，無代位主張並起訴請求之權利；(二)被上訴人既以原印鑑
    遺失為由申請變更印鑑，然何榮傑竟能取得該遺失之印鑑，並一併取得變更後之
    新保管箱鑰匙，用以開啟保管箱取走箱內珠寶，可見被上訴人未妥善保管該印鑑
    及鑰匙，致生損害，為與有過失，伊自可主張過失相抵；(三)被上訴人與何榮傑原
    從事珠寶生意，通常會有珠寶之保險，於本件其如已保險理賠或何榮傑之一部清
    償，自應予以扣除云云。惟查：(一)該保管箱內經何榮傑取走之珠寶，乃以被上訴
    人之名義向上訴人設箱保管，依約僅被上訴人有權利開箱取用，縱其間被上訴人
    因與何榮傑就該箱內之珠寶所有權歸屬有所爭執，惟此要只其夫妻財產分配之內
    部問題，尚非何榮傑直接可對上訴人銀行主張，上訴人銀行亦非可直接對於被上
    訴人主張關於何榮傑之權利。況依民法第一千零三十條之一規定，夫妻於聯合財
    產關係消滅後，雙方對剩餘財產差額之分配請求權，應於二至五年之短期時效內
    為之，本件何榮傑是否尚有剩餘財產差額之分配請求權，已屬不明，且其與被上
    訴人於八十五年十二月十九日離婚迄今，已逾五年，其請求權自己罹於時效，且
    此項請求權，乃具身分之專屬性，不容他人代為主張，上訴人越俎代庖，以此為
    主張，自屬依法無據。(二)被上訴人乃將印鑑與保管箱之鑰匙分開保管，故訴外人
    僅竊得舊印鑑與新鑰匙，此已據被上訴人供明，其為被害人，並為上開確定刑事
    判決所認定，訴外人何榮傑既以犯罪之方式乘隙予以竊取，殊難據此認屬可歸責
    於被上訴人之保管不當，上訴人以此主張過失相抵，亦無理由；(三)本件保管箱內
    之珠寶經何榮傑取走後，被上訴人因此與何榮傑涉訟，分別提起民刑事訴訟，均
    未見有保險理賠給付以填補損害之情事，且歷經五年，亦無保險公司向上訴人銀
    行求證之事實，且被上訴人向何榮傑求償，亦無所獲，此經以本院八十九年度重
    上字第五○號損害賠償事件認定無訛，有該判決正本乙件在卷可稽，並經本院調
    取上開民刑案卷核閱屬實，上訴人以臆測之詞推斷有保險理賠或一部清償之事實
    ，而主張扣抵，洵屬無據，且以上開情事為據，聲請再予訊問何榮傑，亦無必要
    ，併此明。
十、綜上，原審為上訴人敗訴之判決，命上訴人給付一百五十萬元，並加計法定遲延
    利息，並依兩造之陳明，分別酌定相當之擔保金額，為准予假執行及免為假執行
    之宣告，依法並無不合，上訴意旨仍執陳詞，指摘原判決不當，聲明求予廢棄改
    判，為無理由，應予駁回。
十一本件事證已臻明確，兩造其主張及舉證，於判決結果不生影響，毋庸逐一論列，附
  此明。
十二據上論結，本件訴為無理由，依民事訴訟法第四百四十九條第一項、第七十八條，
  判決如主文。
中      華      民      國    九十二    年      七      月    二十二    日
~B1民事第五庭審判長法  官  陳滿賢
~B2                法  官  邱森樟
~B3                法  官  朱  樑
右為正本係照原本作成。
兩造均不得上訴。
~B                書記官  陳秀真
中      華      民      國    九十二    年      七      月    二十四    日
                                                                        Ｈ


司法院資訊處製作；財團法人民間司法改革基金會備份。
